【裁判字號】    92,上訴,430
【裁判日期】    920529
【裁判案由】    妨害投票等
【裁判全文】
臺灣高等法院臺中分院刑事判決                    九十二年度上訴字第四三號
    上  訴  人  臺灣南投地方法院檢察署檢察官
    被      告  乙○○
    被      告  甲○○
    被      告  丙○○
    被      告  戊○○
    被      告  庚○○
    共      同
    選任辯護人  丁○○
右上訴人因被告等妨害投票等案件，不服臺灣南投地方法院九十一年度訴字第五四一
號中華民國九十一年十二月三十一日第一審判決（起訴案號：臺灣南投地方法院檢察
署九十一年度選偵字第一二二號；移
○七號），提起上訴，本院判決如左：
    主      文
原判決撤銷。
乙○○共同以不實申請戶籍遷移之非法方法，使投票發生不正確之結果，累犯，處有
期徒刑伍月，如易科罰金，以參佰元折算壹日，褫奪公權貳年。
甲○○、丙○○、戊○○、庚○○共同以不實申請戶籍遷移之非法方法，使投票發生
不正確之結果，各處有期徒刑參月，如易科罰金，均以參佰元折算壹日，各褫奪公權
貳年；均緩刑貳年。
    事      實
一、乙○○曾於民國八十五年間因違反麻醉藥品管理條例案件，經原審法院判處有期
    徒刑三月確定，於八十五年十一月二十六日易科罰金執行完畢。緣邱錦賢（另案
    經原審法院檢察署檢察官以九十一年度選偵字第一二三號案起訴）係九十一年度
    南投縣中寮鄉龍岩村村長候選人，乙○○為邱錦賢之子，甲○○、丙○○為邱錦
    賢之胞妹，戊○○為邱錦賢之女婿，庚○○則為邱錦賢之親戚。因村長選舉為小
    區域選舉，當選與落選之票數往往差距不大，苟以人為方式增加選舉權人之選票
    ，即足以影響選舉結果。乙○○、甲○○、丙○○、戊○○、庚○○等人因支持
    邱錦賢參選本屆中寮鄉龍岩村村長之選舉，為求勝選，乃甲○○、丙○○、戊○○、庚○○等人分別與乙○○、邱錦賢各基於以虛報遷入戶籍妨害投票正確犯意
    之聯絡，由乙○○向甲○○、丙○○、戊○○、庚○○收取身分證、印章等資料
    ，渠等均明知甲○○、丙○○、戊○○、庚○○等四人並無遷入乙○○位於南投
    縣中寮鄉○○村○○路一五三之一號戶籍內居住之意思，竟推由乙○○於九十年
    十一月二十一日，至南投縣中寮鄉戶政事務所，向不知情之承辦人員申請虛報戶
    口遷移至南投縣中寮鄉○○村○○路一五三之一號即乙○○之戶籍內，該戶政事
    務所承辦人員因未依戶籍法規定進行實質審查，遂將甲○○、丙○○、戊○○、
    庚○○之戶籍登載於乙○○上址戶籍之戶籍登記簿上；嗣並使該選舉區選務機關
    不察，誤將甲○○、丙○○、戊○○、庚○○認定為設籍在龍岩村，且係繼續居
    住四個月以上之該區合法選舉人，而將之編入選舉人名冊公告確定，使甲○○、
    丙○○、戊○○、庚○○均順利取得選舉權。甲○○、丙○○、戊○○、庚○○
    等人並於九十一年六月八日上揭村長選舉時，均前往投票所領取選票，並投票予
    邱錦賢，致使該村之村長投票發生不正確之結果。
二、案經南投縣警察局草屯分局報請台灣南投地方法院檢察署檢察官偵查起訴及移送
    原審併辦。
    理      由
一、訊據被告乙○○固坦承有受被告甲○○、丙○○、戊○○、庚○○等四人之委託
    ，於九十年十一月二十一日向戶政機關申請將被告甲○○等四人之戶籍遷入其位
    於上開地址之戶籍內；訊據被告甲○○、丙○○、戊○○、庚○○等四人亦均坦
    承有各別委託被告乙○○將其等戶籍遷入南投縣中寮鄉○○村○○路一五三之一
    號被告乙○○之戶籍內；且乙○○等五人亦均坦承在上開選舉投票日前往投票之
    事實，惟被告乙○○、甲○○、丙○○、戊○○、庚○○均否認有妨害投票之犯
    行，被告乙○○辯稱：伊姑姑甲○○、丙○○是為了要照顧伊奶奶才遷戶籍，伊
    因為工作關係，所以才集中去辦理戶籍遷移，並不是為了選舉才去虛報戶籍遷移
    云云；被告甲○○辯稱：伊因母親身體不好，常回去照顧母親，所以才把戶籍遷
    回去云云；被告丙○○辯稱：伊母親身體不好，常頭暈需要照顧，所以才將戶籍
    遷回去云云；被告戊○○辯稱：伊做麵條生意，因岳父家比較大，方便曬麵乾，
    所以才想將戶籍遷入岳父住處云云；被告庚○○則辯稱：因中寮鄉災區只請本地
    人工作，伊因工作關係，所以才將戶籍遷入乙○○戶內云云。惟查：
  (一)被告甲○○、丙○○、戊○○、庚○○等四人原依序設籍在：南投縣南投市○○
    路三Ｏ五巷五號、南投縣南投市○○路三二四號、南投縣草屯鎮○○街三八六號
    、南投縣草屯鎮○○里○○○街廿二號，嗣均於九十年十一月二十一日，將戶籍
    遷入南投縣中寮鄉○○村○○路一五三之一號之事實，有戶卡片影本一份、甲○○等四人之遷入戶籍登記申請書影本四份在卷可稽。甲○○、丙○○、戊○○、
    庚○○等四人並因此取得九十一年度南投縣中寮鄉龍岩村村長選舉之選舉權，且
    於九十一年六月八日該村村長選舉時，均前往投票所領取選票，並投票予邱錦賢
    等情，復經被告甲○○、丙○○、戊○○、庚○○等四人於警詢時分別供承在卷
    。
  (二)被告庚○○雖辯稱係為工作關係，才遷移戶籍云云。惟被告庚○○於警詢時已供
    承：「（你何時遷入現址？作何用處？）我只記得在九十年底不確定日期，我遷
    入該住址（指南投縣中寮鄉○○村○○路一五三之一號）不知道要做什麼」等語
    （詳見偵字卷第十七頁反面）。則其事後巧言：「因我年紀大，沒有人願意請我
    做工，我聽人說中寮災區要請本地人去做工，我才把戶口遷入」云云（詳見原審
    卷第三五頁），已非可採。且被告庚○○於原審訊問時供稱伊在黃先生（黃敏昇
    ）那邊約作了三年半左右（詳見原審卷第三五頁），依此推算，被告庚○○當於
    八十八年間九二一地震發生之前即在黃敏昇處工作，若黃敏昇僅要僱用災區民眾
    工作，何以被告庚○○於九十年十一月二十一日遷入南投縣中寮鄉○○村○○路
    一五三之一號前，即能受僱於黃敏昇？被告庚○○之辯解存有矛盾甚為顯然！而
    證人黃敏昇於原審訊問時證述：伊住家在乙○○住家及爽文國小中間，有僱用庚○○剪檳榔，從舊曆八月到次年四月是檳榔產期，檳榔生產時才僱用等語，亦不
    能證明被告遷移戶籍係為工作之故，所證自不足為有利於被告庚○○之認定。另
    被告乙○○於警詢時所供：庚○○遷入伊戶籍內，是為了照顧伊奶奶云云（詳見
    偵字卷第十頁正面），尤與被告庚○○說法大相逕庭，應係為自己辯解並迴護被
    告庚○○之詞，所辯之不足採信亦至為顯然。
  (三)被告甲○○、丙○○、戊○○分別為邱錦賢之妹妹與女婿，有遷入戶籍登記申請
    書影本在卷可憑，並為渠等所自承。依被告甲○○於警詢時所供：伊在作家庭美
    髮，設籍在中寮鄉龍岩村，但大部分是住在南投市，家中有四口，只有伊與兒子
    黃俊傑二人遷入，但伊兒子沒有住過戶籍地等語（詳見偵字卷第十一頁反面）；
    其在檢察官偵查中復供稱：伊在南投市住處開店作美髮前後做三十年了，從四、
    五年前開始，就與我妹妹丙○○輪流照顧母親等語（詳見偵字卷第三三頁反面、
    第三五頁反面）。而被告丙○○於警詢時供稱：伊在做服飾業，設籍在中寮鄉龍
    岩村，目前住南投市南投里，家中共有四口，只有伊一人遷入，因為照顧我母親
    ，偶而有住在戶籍地等語（詳見偵字卷第十三頁反面）；其於檢察官偵查中復供
    稱：伊住在南投縣南投市○○路十幾年了，房子是自己的，嫁到那裡之後就一直
    住在那裡，自己在該住處開服飾店，十幾年來都沒有請人，自己看店，伊與姊姊
    甲○○輪流照顧母親，從九二一地震以後，一直到現在等語（詳見偵字卷第三四
    頁反面、第三五頁正面）。另被告戊○○於警詢時供稱：伊目前設籍中寮鄉○○
    村○○路一五三之一號，住在草屯鎮○○里○○街三八六號，家中共有三口，只
    有我一口遷入，伊只有放假時才有過去住，伊是因為做生意方便，所以才將戶口
    寄放該處等語（詳見偵字卷第十五頁）；其於檢察官偵查中復供稱：伊在草屯鎮
    ○○街三八六號住約一年多，之前住虎山路也住一年多，現在與太太及小孩共三
    人住在一起，伊自己開店，是製作麵條，已經做了二、三年等語（詳見偵字卷第
    三二頁反面）。由被告甲○○、丙○○、戊○○以上供述可知：被告甲○○、丙○○、戊○○既均有屬於自己所有或使用之房子，復與其各自家人同住，並分別
    在各自住處經營美容理髮、服飾店、麵店等店面，且住居期間非短，有長達十幾
    年，甚至已有三十年之久，如只是單純為了偶而回去照顧母親、曬麵，就必須遷
    戶口？其行為顯與一般常理有違！而被告甲○○、丙○○既已於四、五年前開始
    ，輪流照顧其母，被告戊○○從事麵條製作亦有二、三年之久，渠等若各因照顧
    母親或製作麵條之需，而不得不將戶籍遷入被告乙○○住處，理應於四、五年前
    或二、三年前即將戶籍遷入，方合事理。
  (四)原審受命法官於九十一年九月二十日訊問時，經以隔離訊問之方式，命被告乙○○、甲○○、丙○○、戊○○、庚○○等五人各自繪出南投縣中寮鄉○○村○○
    路一五三之一號被告乙○○戶籍地址內各個房間分佈之情形，並指出自己居住房
    間之位置（詳見原審卷第四九至五四頁）。結果乙○○、甲○○、丙○○、戊○○等四人所繪上開戶籍地址內各個房間分佈之情形雖較相符，且其等指稱自己所
    居住之房間亦互不衝突。另依原審受命法官前往南投縣中寮鄉○○村○○路一五
    三之一號履勘現場，勘驗之結果為：「一、門牌號碼南投縣中寮鄉○○村○○路
    一五三之一號有併連三棟，從正門方向最右邊為邱錦賢及邱正濱居住，中間一棟
    前端有放置麵乾（已製好），後院有鐵架可供曬麵條之場所，左側一棟共二層樓
    為本案被告居住，一樓從正門進去依序為客廳、樓梯、廁所、主臥房（內有兒童
    房一間）、書房、廚房，被告乙○○指稱主臥房為其所居住，兒童房為其子女邱
    偉證、邱雅文所居住。二、二樓從正門之方向依序為空房、樓梯、套房（一）、
    套房（二）。套房（一）內有上、下層之單人床，被告戊○○指稱係為其所居住
    。套房（二）置有一雙人床墊，另該房尚有約六坪之空間可供就寢之用，被告甲○○、丙○○、庚○○指稱其等居住於該房內」，固有勘驗筆錄、現場簡圖、照
    片二十一張在卷可稽（詳見原審卷第九○頁、九一頁、九三頁至九八頁）。惟被
    告甲○○、丙○○、戊○○，既係被告乙○○之姑姑與妹婿，彼此又無交惡之事
    ，則親戚間於彼此往還之際，知悉被告乙○○住處房間分佈情形，乃屬常態；且
    甲○○、丙○○、戊○○於逢年過節返回被告乙○○住處，探望親人而偶有夜間
    居住之情形，亦屬情理之常，則被告甲○○、丙○○、戊○○對於渠等曾夜宿過
    之房間能予指明，且互不衝突，於事理上亦無何特殊之處，尚難以上開隔離訊問
    及勘驗結果，進而推認被告甲○○、丙○○、戊○○等所辯有在戶籍地居住之事
    實為可採。又被告庚○○於原審隔離訊問並命其繪製被告乙○○住處房間分佈圖
    及所居住房間位置時，竟將被告乙○○住處二樓繪成五個區隔，並註明住在第三
    間，且誤將二樓邊間之空房繪成客廳，另其對一樓房間之分佈，亦將房間與廁所
    之位置錯置（詳見原審卷第五○、五一頁），足見被告庚○○對於被告乙○○住
    家房間分佈情形並不清楚，若其曾住在該處，何以致此！另證人即南投縣中寮鄉
    龍岩村及爽文村之管區警員嚴裕聰於原審訊問時證稱：曾在巡邏時在乙○○住家
    的路口碰過看過甲○○、丙○○等語，然證人嚴裕聰既係龍岩村之管區警員，則
    其於平日巡邏時偶有看見返家探望母親之被告甲○○、丙○○，亦屬正常之事，
    尚難憑此遽認被告甲○○、丙○○有居住在上址戶籍地之事實。再依原審勘驗結
    果，門牌號碼為南投縣中寮鄉○○村○○路一五三之一號之建築物中間一棟前端
    有放置麵乾（已製好），後院有鐵架可供曬麵條之場所，固有勘驗筆錄及現場照
    片在卷可稽，惟此亦僅能證明被告戊○○有利用上址製作麵條之事實，亦難進而
    推認被告戊○○確有居住在上址之情。
  (五)依公職人員選舉罷免法第十五條第一項規定，有選舉權人在各該選舉區繼續居住
    四個月以上者，為公職人員選舉各該選舉區之選舉人；該法之施行細則第二條之
    一第一項規定，本法第四條居住期間之計算所依據之戶籍登記，應由戶籍機關切
    實查察，其遷入登記不實者，應依法處理，依其文義解釋，係以有選舉權人確實
    在各該選舉區繼續居住滿四個月以上，為取得各該選舉區選舉人資格之要件。揆
    其立法意旨，無非以民選公職人員係代表人民行使公權力，其應由各該選舉區選
    出者，自應獲得各該選區居民多數之支持與認同，始具實質代表性，並符合選賢
    與能，及主權在民之精神，尤其地方公職人員選舉之結果，關係各該地區公共行
    政管理、資源分配或公共事務之監督，與各該地區居民之生活及利益息息相關。
    且各該地區之實際需要如何？何項公共事務應興應革？以及各該選舉區候選人中
    何人適合擔任此項公職，而得以最妥善適當執行公權力？應屬實際居住於該地區
    已有一定時間以上之居民知之最詳，感受最切，現代民主政治主權在民之原則，
    將政權付諸人民，由人民選舉代表行使，即應由該行政區之人民依其自由意願、
    不受干擾決定，非能由其他地區之人民所能越俎代庖加以置喙，可知該法所重視
    者，為在選舉區繼續居住之事實。因此，由具有該項資格之選舉權人投票選舉該
    選區之地方公職人員，較能達到選賢與能，造福鄉梓之目的。反之，如有選舉權
    人未曾於該選舉區內居住，或居住期間尚未達一定時間者，不了解地方事務，選
    後常即遷出，或縱未遷出，亦無居住事實，地方利害與之毫不相干，其遷入戶籍
    ，單純只是讓特定候選人取得選舉優勢，自然違反民主運作，依上開意旨反面解
    釋，自不適於選舉該選舉區之公職人員。同法雖於第二十三條前段及中段規定，
    選舉人名冊，由鄉（鎮、市、區）戶籍機關依戶籍登記簿編造；凡投票前二十日
    已登錄戶籍登記簿，依規定有選舉人資格者，應一律編入名冊。依此規定，凡編
    入選舉人名冊者，除於投票前二十日已登錄戶籍登記外，尚須「依規定有選舉人
    資格者」即有居住之事實，而非形式上之戶籍登記為限甚明。而特定候選人引他
    地方之人民，以壯自己在地方上威勢，其嚴重性甚於賄選，蓋賄選雖為選罷法等
    法規所不許，尚有地方民意表現，而遷入戶籍之虛偽選民，則全然與地方人民之
    民意不相干，操縱者即缺乏對民主精神之尊重，焉能謂其不具不法性，從而，為
    支持某特定候選人，而虛報遷入戶籍者，其有妨害選舉之純潔及公正性，至為顯
    然，從而，候選人於選前雖虛報戶籍遷入，依戶籍法第五十四條之規定，應加以
    行政處罰，惟行政罰之目的及性質與刑事罰不同，並無代替刑法處罰犯罪之效力
    ，違反行政法規之行為，如同時該當於刑法犯罪構成要件者，仍無礙於犯罪之成
    立，此種以虛報戶籍遷入之手段，達妨害投票之目的，自非法律所允許之方法。
  (六)被告甲○○、丙○○、戊○○、庚○○或辯稱係為照顧母親、或謂係為製作麵條
    、或謂係為工作關係，而將戶籍遷入被告乙○○住處，然其所辯之不足採信已詳
    如前述；另徵諸證人嚴裕聰警員於原審訊問時所證：伊曾至乙○○處查戶口，是
    白天去，查戶口時沒有看過甲○○、丙○○，伊不認識戊○○、庚○○，也沒看
    過等語（詳見原審卷第八三頁正面），及卷附南投縣警察局家戶訪問簽章表影本
    （詳見原審卷第九二頁）所示：嚴裕聰係於九十年十一月二十二日、九十一年二
    月十日、九十一年五月十一日曾至乙○○戶作訪問等情，益證被告甲○○、丙○○、戊○○、庚○○等人並未實際居住在南投縣中寮鄉○○村○○路一五三之一
    號戶籍地。而被告甲○○、丙○○、戊○○、庚○○所述遷入原因各有不同，但
    均一致選在選舉投票前為之，且均一致由被告即村長候選人邱錦賢之子乙○○為
    之，又豈有如此巧合之理？況被告甲○○、丙○○、戊○○、庚○○等人與村長
    候選人邱錦賢間，存有妹妹、女婿、親戚之密切關係，自是全力動員甚明！另九
    十一年度南投縣村長選舉中寮鄉第三一二投開票所開票結果：有效票數為五九一
    票、無效票數為十二票、投票數為六○三票、選舉人數為六九七人、龍岩村村長
    候選人吳進財得票二五八票、邱錦賢得票三三三票，有該投開票所報告表一份在
    卷可稽（詳見原審卷第三○頁），足徵小選舉區競爭激烈，若以人為手段操縱，
    是可影響選舉之正確性。雖被告甲○○、丙○○、戊○○、庚○○等人係於九十
    年十一月二十一日即遷入被告乙○○之上開戶籍內，遷移時間距本件村長選舉選
    舉權人在該選區繼續居住四個月以上之最後期限即九十一年二月七日，尚有二月
    餘之時間，然此僅能認邱錦賢佈建甚早，此觀之邱錦賢以同樣手法分於九十年十
    一月間，將張碧霞等七人之戶籍虛報遷入南投縣中寮鄉○○村○○路一五三之一
    號戶籍內，有原審法院檢察署檢察官九十一年選偵字第一二三號起訴書（詳見九
    十一年度選他字第七○七號卷第六頁）在卷可佐自明，尚難因被告等非於該四個
    月之最後期限之日遷移戶籍，而認被告等無妨害投票之意思。另被告選任辯護人
    於本案審理期日聲請訊問自行到庭之證人林錫樹、蕭萬允、鐘高松、黃敏昇。證
    人蕭萬允證稱：伊於九十一年三月請邱錦賢出來競選；證人林錫樹、鐘高松均證
    稱：渠等於九十一年二、三月間要求邱錦賢出來競選；證人黃敏昇證稱：於九十
    一年二、三月間，因舊村長做的不好，所以才鼓吹邱錦賢出來競選；並均證稱：
    渠等鼓勵邱錦賢出來競選，邱錦賢於登記前一個月決定參與競選等語。然查：邱
    錦賢為參選龍岩村村長，早於九十年十一月間，即已虛報多人戶籍遷入邱錦賢及
    其子乙○○之戶籍內，足見佈建甚早，已見前述，證人林錫樹等人所證邱錦賢於
    登記參選前一個月始決定參選，尚與事實不合，此或因該等證人均係篤實村民，
    不解邱錦賢父子為邱錦賢競選村長早已佈建之事及用心，基於自發而鼓吹邱錦賢
    競選村長，是證人林錫樹等四人所證，尚難遽採而為有利於被告等人之認定。
  (七)綜上可知，被告等人為上開戶籍之遷移，其目的及主觀上之犯意，均係為選舉及
    投票給邱錦賢而為，且甲○○、丙○○、戊○○、庚○○復無實際在南投縣中寮
    鄉○○村○○路一五三之一號戶籍地居住之事實，至為明顯，渠等所辯僅係事後
    卸責之詞，不足採信。而被告等為不實之遷徙戶籍登記，使選務機關誤認被告甲○○、丙○○、戊○○、庚○○實際居住龍岩村已達四個月，進而將渠等編入龍
    岩村選舉人名冊，致依法原無該村村長選舉權之被告甲○○、丙○○、戊○○、
    庚○○，得以在該村參與選舉投票，使該村選舉人數、候選人得票數，均含被告
    甲○○、丙○○、戊○○、庚○○不法選舉權人數及其投票數，被告等所為已生
    不正確之選舉結果。本案事證已臻明確，被告等所辯均係事後卸責之詞，不足採
    信；另邱錦賢於偵查中供稱伊並未叫乙○○將甲○○、丙○○、戊○○、庚○○
    等人之戶籍遷至乙○○住處云云，亦係為己辯解並迴護被告等之詞，亦不足採。
    被告等犯行洵堪認定，均應依法論科。
二、按現行刑法第一百四十六條第一項「以詐術或其他非法之方法，使投票發生不正
    確之結果或變造投票之結果者，處五年以下有期徒刑。」之規定，其立法目的在
    杜絕任何選舉舞弊，以達選舉之純正及公平，此從刑法第二編第六章妨礙投票罪
    之立法目的：「查暫行律分則第八章原案謂凡選舉事宜，以純正涓潔安全為要義
    ，尚純正則用各種詐術者有罰，尚涓潔則用各種誘惑者有罰，尚安全則用各種強
    暴者皆有罰。：：」及觀諸刑法第一百四十六條之立法理由為：「查第二次修正
    案理由謂外國立法例，對於選舉舞弊，可分為兩派：一為列舉規定，法國、比國
    、意大利、西班牙、匈牙利、英國、美國等國是也。一為概括規定，德國、奧國
    、芬蘭等國是也。第一派之選舉法，雖屢經更改然難臻嚴密，即如法國一千八百
    五十二年二月二日之選舉罷免法頒布後，至一千八百八十九年曾經六次更改，其
    列舉之犯罪行為，幾及百種，仍有未盡，乃於一千九百零二年三月三十日頒在概
    括規定之條文，蓋以列舉終有遺漏也。原案第一百五十八條第一項，係仿列舉式
    ，其所注意者一為選舉名簿，一為無資格之投票，其嚴密不如法國，且於投票後
    ，選舉結果前一切舞弊無明文處罰，故本案擬從第二派為概括之規定。：：」益
    徵明確，從此亦可知我國刑法第一百四十六條之規定，係屬概括之規定，除使用
    詐術外，其他以一切非法之方法，達妨害選舉之純正及公平者，均有該條之適用
    。又從該法條之條文觀之，該罪之客觀構成要件有二，第一須以詐術或其他非法
    之方法，第二須使投票發生不正確之結果或變造投票之結果；所謂「詐術」即使
    用欺罔手段，以使用陷於錯誤而言，所謂「其他非法之方法」，即除詐術外，其
    他一切非法律所允許之方法，均屬之。至所稱使投票發生不正確之結果，以致該
    選區之整體投票結果，發生不正確之結果為已足。而不以行為人所支持之特定候
    選人已否當選為必要。查我國憲法所規定之各項選舉，雖係採普通、平等、直接
    、無記名方式為之，選舉人投票給何候選人，在理論上固係無法知悉，然若虛偽
    遷入戶籍，實際上未居住於該處，目的在符合公職人員選舉罷免法繼續居住四個
    月以上之規定，而投票予某一候選人，並進而投票，在事證已明之情況下，若仍
    認不構成刑法第一百四十六條之妨害投票正確罪，則法律豈非流於具文，且昧於
    社會事實。況其本未住於該選舉區，為投票予某一候選人之目的，將戶籍虛偽遷
    入，姑不論其最後投票予何候選人，就該選區之整體投票結果，其投票數，亦必
    然發生不正確結果，是亦難以此認不構成刑法第一百四十六條之妨害投票正確罪
    （最高法院八十九年度台上字第九三八號判決意旨參照）。是核被告乙○○、甲○○、丙○○、戊○○、庚○○等人所為，均係犯刑法第一百四十六條第一項之
    以不實申請戶籍遷移之非法方法，使投票發生不正確結果之妨害投票正確罪。被
    告甲○○、丙○○、戊○○、庚○○等人各就渠等妨害投票之行為，與被告乙○○、邱錦賢間，有犯意聯絡及行為分擔，為共同正犯。查：被告乙○○曾於八十
    五年間因違反麻醉藥品管理條例案件，經原審法院判處有期徒刑三月確定，於八
    十五年十一月二十六日易科罰金執行完畢之事實，有台灣高等法院被告全國前案
    紀錄表在卷可按，其於刑之執行完畢後五年以內再犯有期徒刑以上之本罪，為累
    犯，應依法加重其刑。
三、原審疏未詳查，遽認被告甲○○、丙○○、戊○○、庚○○等有實際居住之事實
    ，遽為被告等無罪之諭知，自有未合。檢察官執此上訴，指摘原判決不當，為有
    理由，自應將原判決撤銷改判。爰審酌被告乙○○、甲○○、丙○○、戊○○、
    庚○○分為邱錦賢之子、妹妹、女婿與親戚，為協助邱錦賢當選因而觸法之犯罪
    動機、目的、犯罪所生之危害、被告乙○○相較於其他四名被告犯罪情節為重、
    犯後均否認犯罪之態度等一切情狀，各量處如主文第二、三項所示之刑，並依公
    職人員選舉罷免法第九十八條第三項之規定，併各宣告褫奪公權二年，以示懲儆
    。又被告甲○○、丙○○、戊○○、庚○○等四人，前均未曾受有期徒刑以上刑
    之宣告，有台灣高等法院被告全國前案紀錄表各一份在卷可憑，渠等因囿於親情
    ，一時失慮，偶罹刑典，經此偵審程序並刑之宣告後，應知警惕而無再犯之虞，
    本院因認暫不執行其刑為當，均予以宣告緩刑二年，用啟自新。
四、公訴意旨另以被告等五人前開虛報戶籍遷移之行為，使戶政事務所承辦人員將此
    不實之事項登載於職務上所製作之戶籍登記簿上，足以生損害於該戶籍單位管理
    戶籍之正確性，因認被告等此部份所為涉犯刑法第二百十四條罪嫌。惟按刑法第
    二百十四條所謂使公務員登載不實事項於公文書罪，須一經他人聲明或申報，公
    務員即有登載之義務，並依其所為之聲明或申報予以登載，而其登載之內容又屬
    不實之事項，始足構成。若其所為聲明或申報，公務員尚須為實質之審查以判斷
    其真實與否，始得為一定之記載者，即非本罪所稱之使公務員登載不實，自無成
    立刑法第二百十四條罪責之可能。戶籍法第二十五條、五十四條、五十六條規定
    ：戶籍登記事項自始不存在或自始無效時，應為撤銷之登記，故意為不實之申請
    者，由戶政事務所處罰之；次依同法第四十七條第三、四、五項、同法施行細則
    第十三條第一項第九款、第二項、第十五條之規定，戶籍遷徙登記之申請，應於
    事件發生或確定後三十日內為之，申請人應於申請時提出證明遷徙事實之文件，
    由戶政機關查驗核實後為之。足徵戶籍法所謂之遷出及遷入登記，並非僅指戶籍
    上之異動而已，實應包括居住處所遷移之事實行為在內，故如僅將戶籍遷出或遷
    入，而實際居住所未隨之遷移，本質上即屬不實，戶政事務所除可依上開規定科
    以行政罰鍰外，並得以其實際上無遷徙之事實，而逕行撤銷其遷入登記。綜合上
    開規定意旨觀之，戶籍遷入之登記，該管公務員顯有查核之義務，縱為不實之戶
    籍遷入，亦無刑法二百十四條之適用。是被告等所為，與刑法第二百十四條之構
    成要件尚屬有間，然公訴人認被告等此部份所為與前開有罪部分間為牽連犯之裁
    判上一罪之關係，爰不另為無罪之諭知。
五、台灣南投地方法院檢察署移送原審併辦之該署九十一年度選他字第六六○號、七
    ○七號案件，與本案係事實同一之案件，附此敘明。
據上論結，應依刑事訴訟法第三百六十九條第一項前段、第三百六十四條、第二百九
十九條第一項前段，刑法第二十八條、第一百四十六條第一項、第四十七條、第四十
一條第一項前段、第三十七條第二項、第七十四條第一款，公職人員選舉罷免法第九
十八條第三項，罰金罰鍰提高標準條例第二條，判決如主文。
本案經檢察官己○○到庭執行職務。
中      華      民      國      九十二      年      五    月  二十九    日
            臺灣高等法院臺中分院刑事第四庭
                                          審判長法  官  洪  耀  宗
                                                法  官  蕭  錦  鍾
                                                法  官  江  德  千
右正本證明與原本無異。
如不服本判決應於收受送達後十日內向本院提出上訴書狀，其未敘述上訴之理由者並
得於提起上訴後十日內向本院補提理由書（均須按他造當事人之人數附繕本）。
                                                書記官  吳  麗  琴
中      華      民      國      九十二   年       五      月   二十九   日
【附錄論罪科刑法條】
刑法第一百四十六條第一項
以詐術或其他非法之方法，使投票發生不正確之結果或變造投票之結果，處五年以下
有期徒刑。
                                                                        Ｉ


司法院資訊處製作；財團法人民間司法改革基金會備份。
